【裁判字號】    97,簡上,447
【裁判日期】    980227
【裁判案由】    給付利息
【裁判全文】
臺灣臺北地方法院民事判決             97年度簡上字第447號
上  訴  人  烏來觀光事業股份有限公司
法定代理人  甲○○
訴訟代理人  鄭敏郎律師
被上訴人    中華商業銀行股份有限公司
法定代理人  陳聯一（即接管人中央存款保險股份有限公司接
            管小組召集人）
訴訟代理人  鄭建國律師
上列當事人間請求給付利息事件，上訴人對於中華民國97年6月
13日本院臺北簡易庭96年度北簡字第57020號第一審判決提起上
訴，本院於98年2月11日言詞辯論終結，判決如下：
    主  文
上訴駁回。
第二審訴訟費用由上訴人負擔。
    事實及理由
一、上訴人起訴主張：上訴人係於民國95年6月1日向被上訴人購
    買次順位金融債券新臺幣（下同）1700萬元（下稱系爭次順
    位金融債券），依被上訴人95年度第1期次順位金融債券發
    行須知（下稱系爭次順位金融債券發行須知）第貳項發行條
    件第3點及系爭金融債券發行要點第5點之規定，約定利率係
    以債券付息日之中華郵政股份有限公司（下稱中華郵政）及
    臺灣銀行1年期定期存款牌告利率平均數加碼1.557％機動計
    息，每半年單利計息1次，則系爭金融債券自95年12月1日起
    至96年5月31日止之利息合計為32萬3000元，被上訴人依約
    即應於96年6月1日給付利息，惟屆期經上訴人請求時，被上
    訴人卻以其業經中央存款保險公司接管為由拒付利息，然該
    利息債務屬有確定之期限，被上訴人倘未於96年6月1日給付
    ，即應負給付遲延責任，而上訴人就該利息債權僅有5年之
    短期時效，若謂上訴人因被上訴人被接管即不能行使請求權
    ，豈非有違憲法保障人民財產權之虞，況銀行法第62條之7
    亦規定銀行經主管機關勒令停業進行清理時，始限制第三人
    債權之行使，惟就依訴訟程序確定其權利者仍為法所許，為
    此，爰依系爭次順位金融債券發行要點及發行須知之規定，
    請求被上訴人給付系爭次順位金融債券自95年12月1日起至
    96年5月31日止之利息合計32萬3000元等語。
二、被上訴人則以：
  （一）依系爭次順位金融債券發行要點第10點規定：「本債券
        持有人債權（含本金及利息）之受償順位，除優先於本
        行股東（含普通股、特別股）之剩餘財產分派請求權外
        ，次於銀行所有存款人及其他一般債權人之債權。本行
        如同時存在其他期次之次順位金融債券，各次順位金融
        債券之債權均處於相同債權順位」，顯見系爭次順位金
        融債券之本金或利息債權，均屬劣後債權之性質，其受
        償順位與存款債權或一般債權有異，於被上訴人之資產
        不足清償全部債務（淨值為負數）時，次順位金融債券
        持有人僅能就剩餘財產受分派，而不得對被上訴人之特
        定財產聲請強制執行，亦無請求贖回或請求支付利息之
        權利。查被上訴人之財務狀況顯著惡化，依95年12月底
        財務報表所示，帳面淨值為100.17億元，扣除出售不良
        債權未攤銷損失，調整後淨值為負153億元，且持續呈
        現虧損，是被上訴人之淨值已呈負數，並於96年1月6日
        遭行政院金融監督管理委員會（下稱行政院金管會）指
        定中央存款保險股份有限公司（下稱中央存保公司）接
        管，依系爭次順位金融債券發行要點第10點規定，被上
        訴人既應優先清償存款債權人及其他一般債權人之債權
        ，即無按期支付系爭次順位金融債券利息予上訴人之義
        務，此亦不因被上訴人是否進入清算、破產或依銀行法
        之限期清理程序而有異。
  （二）又關於被上訴人於接管後是否應清償次順位金融債券之
        利息，行政院金管會97年4月16日金管銀(二)字第0970009
        5310號函稱：「(一)由於中華商業銀行95年發行之次順位
        金融債券，係屬非存款債務，且該行亦屬存款保險之要
        保機構，依存款保險條例第42條（修正前為第16條之1
        ）規定，中央存保公司經主管機關指定依存款保險條例
        處理要保機構，進行退場處理或停業清理債務清償時，
        該要保機構之存款債務亦應優先於非存款債務。所謂退
        場處理即指接管時，爰中華銀行受接管後，應暫停非存
        款債務之清償，俟存款債務受償後仍有剩餘資金，再依
        受償順位清償其他各項債務。(二)另依94年6月22日修正
        之『行政院金融重建基金設置及管理條例』第4條規定
        ，本條例修正施行後，主管機關處理經營不善之金融機
        構時，該金融機構非存款債務不予賠付。緣行政院金融
        重建基金（下稱重建基金）處理中華商業銀行之方式，
        係以移轉資產負債予承受銀行，並由重建基金依上開條
        例規定之項目及範圍，彌補其資產小於負債之缺口；又
        查系爭次順位金融債券發行日期為95年10月22日，依法
        不予賠付，該行如於受接管後清償該等金融債券本息，
        等同清償非存款債務而擴大重建基金賠付範圍，於法恐
        有未洽之處。 (三)爰此，中央存保公司已依前揭規定於
        接管後停止支付本息予債券持有人」，是被上訴人遭接
        管後，既應暫停非存款債權之清償，俟存款債務受償後
        仍有剩餘資金，再依受償順位清償其他債務，則被上訴
        人自無遲延給付上訴人系爭金融債券利息之情事。
  （三）另依系爭次順位金融債券發行須知風險預告事項既載有
        「本債券非屬存款，不受存保公司存款保險之保障」、
        「本債券持有人債權之受償順位，…次於銀行所有存款
        人及其他一般債權人之債權」及「本公司（即上訴人）
        已獲貴行（即被上訴人）指派專人詳細告知並經合理時
        間充分詳閱並了解本債券發行條件內容及交易風險」等
        規定，且係由上訴人於認購系爭次順位金融債券前親自
        簽署、確認，則有關該發行須知所載風險預告事項，業
        經締約雙方意思表示合致，上訴人於訂約時，亦已預期
        將來各期次順位金融債券之利息，可能因被上訴人財務
        狀況惡化而不獲清償，並願受該約定之拘束，況系爭次
        順位金融債券之本金及利息債權，既均屬劣後債權，且
        於被上訴人之負債大於資產時，僅能就剩餘財產受分派
        ，則該債權性質上應係不得就被上訴人特定財產拍賣求
        償之權利，倘法院准其所請，則上訴人之劣後債權將無
        端躍升為一般債權，並得以該「劣後債權」與其積欠被
        上訴人之借款債務主張抵銷，果爾，不但有失公允，更
        將嚴重影響其他先順位債權人之權益等語置辯。
三、原審為上訴人敗訴之判決，上訴人不服，提起本件上訴，並
    聲明：(一)原判決廢棄；(二)被上訴人應給付上訴人32萬3000元
    等語。被上訴人則聲明：上訴駁回。
四、兩造不爭執之事項：
  （一）上訴人於95年6月1日向被上訴人購買系爭次順位金融債
        券1700萬元，約定利息以債券付息日之中華郵政及臺灣
        銀行1年期定期存款牌告利率平均數加百分之1.557機動
        計息，每半年單利計息1次，自95年12月1日起至96年5
        月31日止之利息合計32萬3000元（該期間年息為3.8％
        ）。
  （二）被上訴人因財務狀況顯著惡化，有不能支付債務，損及
        存款人權益之虞，經主管機關行政院金管會指定中央存
        保公司為接管人，自96年1月6日零時起接管被上訴人，
        接管期間被上訴人股東會、董事及監察人之職權停止，
        相關職權由接管人行使之。
五、本件之爭點為：被上訴人因財務狀況顯著惡化，有不能支付
    債務之情事，經行政院金管會指定由中央存保公司接管，上
    訴人請求被上訴人給付系爭次順位金融債券之利息，是否有
    據？
六、得心證之理由：
  （一）依系爭次順位金融債券發行須知第貳項發行條件第3點
        及發行要點第5點規定：「本債券採浮動利息，每半年
        調整1次，第1次以本債券發行日，爾後以每半年本債券
        付息日之中華郵政（已更名為臺灣郵政股份有限公司）
        及臺灣銀行1年期定期存款一般牌告機動利率平均數加
        1.577％為本債券下半年計息期間之計息利率（利率平
        均數計算至小數以下第3位，以下四捨五入）。自發行
        日起每半年單利付息乙次，惟最後1次付息日為本債券
        到期日，利息金額以本行計得者為準，逾還本付息日領
        取本息者，不另計付利息」（見原審卷第29、39頁），
        依此，被上訴人固應於96年6月1日給付上訴人自95年12
        月1日起至96年5月31日止之利息，惟依系爭次順位金融
        債券發行須知第陸項風險預告事項第4點及發行要點第
        10點另規定：「本債券持有人債權（含本金及利息）之
        受償順位，除優先於本行股東（含普通股、特別股）之
        剩餘財產分派請求權外，次於銀行所有存款人及其他一
        般債權人之債權。本行如同時存在其他期次之次順位金
        融債券，各次順位金融債券均處於相同債權順位」，可
        見系爭次順位金融債券之本金及利息均屬劣後債權，上
        訴人能否如期獲償利息，端視應給付當時被上訴人之財
        務狀況，若次順位金融債券利息到期時，被上訴人財務
        狀況不佳，已無清償債務之能力，其清償順位自應劣後
        於被上訴人所有存款人及其他一般債權人之債權，上訴
        人法定代理人甲○○既於系爭次順位金融債券發行須知
        第2頁下方之認購人聲明事項欄位簽名並蓋用公司大小
        章，其對於系爭次順位金融債券之發行條件內容及各項
        交易風險理應知之甚詳，上訴人自應受該規定之拘束。
  （二）又被上訴人因營運持續虧損、財務狀況顯著惡化，依其
        自結財務報表資料所示，95年12月底帳面淨值為100.17
        億元，扣除出售不良債權未攤提損失，調整後淨值為負
        153億元，且持續呈現虧損，歷次自救計畫各項目標均
        未達成，資本嚴重不足，已影響正常營運，主管機關行
        政院金管會為維護金融秩序並保障存款人權益，乃依銀
        行法第62條規定，指定中央存保公司為接管人，自96年
        1月6日零時起接管被上訴人等情，有行政院金管會96年
        1月5日金管銀(二)字第09620000130、09620000131號函各
        乙份在卷可稽（見原審卷第22、45頁），且為兩造所不
        爭執，顯見被上訴人確已無法清償存款債權及一般債權
        ，則被上訴人自受接管後，即應暫停非存款業務之清償
        ，俟接管人中央存款保險公司清理其資產負債後，如有
        剩餘財產，始依上訴人之受償順位清償之，亦即在被上
        訴人未完全清償一般存款人及其他一般債權人債權前，
        上訴人對被上訴人之金融債券無從行使，否則如認被上
        訴人於受接管後，上訴人仍得請求被上訴人按期償還利
        息，無異與次順位金融債券之利息屬劣後債權之性質相
        違背，且迫令被上訴人清償存款人及其他一般債權，乃
        加速被上訴人之財務惡化，顯非行政接管之目的。
  （三）另關於被上訴人於接管期間應暫停非存款債務之清償乙
        節，業經行政院金管會於95年12月14日以金管銀(三)字第
        095300 05690號函覆中央存保公司稱：「金融機構經主
        管機關依法派員接管時，已構成存款保險條例第16條之
        1第1項所稱退場處理時點。為保障該條存款債務優先受
        償規定之權利，於接管時，應暫停非存款債務之清償，
        嗣存款債務優先受償後所剩餘資金，再予分配支付」等
        語（見原審卷第31頁），復於97年4月16日以金管銀(二)
        字第097 00095310號函覆臺灣高等法院稱：「(一)由於中
        華商業銀行95年度發行之次順位金融債券，係屬非存款
        債務，且該行亦屬存款保險之要保機構，依存款保險條
        例第42條規定，中央存保公司經主管機關指定依存款保
        險條例處理要保機構，進行退場處理或停業清理債務清
        償時，該要保機關之存款債務亦應優先於非存款債務。
        所謂退場處理即指受接管後，應暫停非存款債務之清償
        ，俟存款債務受償後仍有剩餘基金，再依受償順位清償
        其他各項債務。(二)另依94年6月22日修正之『行政院金
        融重建基金設置及管理條例』第4條規定，本條例修正
        施行後，主管機關處理經營不善金融機構時，該金融機
        構非存款債務不予賠付」等語（見本院卷第113、114頁
        ），而上訴人係請求被上訴人給付自95年12月1日起至
        96 年5月31日止之利息，依系爭次順位金融債券發行須
        知第貳項第4點之規定，上開利息之給付日期為96年6月
        1 日，斯時被上訴人業經指定由中央存保公司接管，是
        以，被上訴人於受接管後，自應暫停非存款債務之清償
        ，上訴人主張被上訴人屆期未給付，應負遲延責任云云
        ，要無可採。
七、綜上所述，被上訴人業經主管機關行政院金管會指定由中央
    存保公司於96年1月6日零時起接管，顯見其確有業務或財務
    狀況顯著惡化，已無法清償存款債權及一般債權之情事，其
    於接管後，即應暫停非存款債務之清償，俟存款債務及一般
    債權受清償後，如有剩餘財產，再依上訴人之受償順位清償
    之，上訴人於知悉該風險條款後，購買系爭次順位金融債券
    而受有限制，亦與憲法保障人民財產權無涉。從而，上訴人
    於被上訴人受接管期間，請求被上訴人應給付系爭次順位金
    融債券自95年12月1日起至96年5月31日止之利息合計32萬
    3000 元，為無理由，應予駁回。原審為上訴人敗訴之判決
    ，經核尚無不合，上訴意旨指摘原判決不當，求予廢棄改判
    ，為無理由，應予駁回其上訴。
八、本件事證已臻明確，兩造其餘攻擊防禦方法及舉證，核與判
    決結果無影響，爰不予一一論述，附此敘明。
九、據上論結，本件上訴為無理由，依民事訴訟法第436條之1第
    3項、第449條第1項、第78條，判決如主文。
中    華    民    國    98    年    2     月    27    日
                  民事第二庭    審判長法官  朱漢寶
                                      法官  歐陽漢菁
                                      法官  鍾素鳳
以上正本係照原本作成。
本判決不得上訴。
中    華    民    國    98    年    2     月    27    日
                                    書記官  林玗倩


司法院資訊處製作；財團法人民間司法改革基金會備份。
